【裁判字號】    97,訴,248
【裁判日期】    970630
【裁判案由】    殺人未遂
【裁判全文】
臺灣士林地方法院刑事判決               97年度訴字第248號
公  訴  人  臺灣士林地方法院檢察署檢察官
被      告  乙○○
                    （
選任辯護人  財團法人法律扶助基金會扶助律師羅聖乾律師
上列被告因殺人未遂案件，經檢察官提起公訴（97年度偵緝字第
169 號），本院判決如下：
    主  文
乙○○犯傷害直系血親尊親屬罪，累犯，處有期徒刑貳年。
    事  實
一、乙○○為甲○○之子，屬家庭暴力防治法第3條第3款所定之
    家庭成員。乙○○曾於民國94年間，因毒品案件，經本院判
    處有期徒刑4 月確定，於95年3 月27日執行完畢。竟仍不知
    悔改，於96年9 月12日下午1 時30分許，在台北市○○區○
    ○路229 號4 樓住處，因甲○○質問其有無破壞鄰居車子，
    乙○○竟惱羞成怒，基於傷害之犯意，徒手毆打甲○○頭部
    ，並拉扯甲○○撞牆，見甲○○倒地後復以腳踹甲○○，致
    甲○○受有左前額腫（2X2 公分）、枕部頭皮腫與擦傷（3
    X3公分）、左腰部瘀擦傷（4X4 公分、2X2 公分）之傷害。
二、案經甲○○訴由台北市政府警察局南港分局報請台灣士林地
    方法院檢察署檢察官偵查起訴。
    理  由
一、證據能力：
    本判決所引用之下列其他各項證據方法之證據能力，被告於
    本院審理時均表示無意見，亦未於言詞辯論終結前聲明異議
    ，茲審酌該等言詞陳述及書面陳述作成時之情況，並無不宜
    作為證據之情事，依刑事訴訟法第159 條之5 之規定，自得
    作為證據，合先敘明。
二、訊之被告雖坦承於前述時地與其母甲○○發生爭執，然否認
    有傷害、殺人之行為，辯稱：當日其在家中拖地，因地板濕
    滑甲○○跌倒受傷，並辯稱其母甲○○罹有精神疾病所述不
    可採信云云，惟查：
  (一)證人即本件被害人甲○○於本院審理時到庭具結證稱：「當
    天我在隔壁幼稚園上班，我是中午回家休息，有鄰居來找我
    ，說我兒子把人家車子砸壞，我說我不知道，剛回家，我的
    小孩在睡覺，之後我把被告叫醒，詢問他有無把鄰居的車子
    砸壞，被告說沒有之後就下樓，沒過多久上來，之後就開始
    打我」、「剛開始，他先以拳頭打我頭的兩邊太陽穴，之後
    拉我頭髮去撞牆」（見本院卷第57頁）、「我人倒地後，他
    就開始踢我肚子、腰部，踢了不只7 、8 下，我一邊爬到廚
    房，到廚房時，他又繼續拉我頭髮、打我頭部，且又抓我頭
    髮去撞牆」、「我逃出來，他還在後面追，我到鄰居家，由
    鄰居報警」等語（見本院卷第59頁），核與其警詢、偵查所
    述被告如何毆打其成傷之情節大致相符。且台北市政府警察
    局南港分局同德派出所警員陳文雄接獲通報後，立即到場處
    理，其亦於偵查中到庭證稱「當天是勤務中心通報，我是機
    車巡邏，接到勤務中心通報後就立即趕往現場，在229 號1
    樓看到乙○○的母親甲○○坐在1 樓店面內休息，當時甲○
    ○坐在椅子上，表情很痛苦，我就呼叫救護車，救護車到後
    ，救護人員請她上車，她無法行走，就用擔架將她抬上車，
    送往忠孝醫院急救，在我到場時，有先問甲○○發生何事，
    她說她被兒子乙○○打，她說乙○○現在正在樓上，我就上
    到4 樓去敲門，是乙○○來開門，當時乙○○的精神狀態不
    好，眼神很兇悍，露出兇惡的表情，口中一直在罵三字經」
    等語（見台灣士林地方法院檢察署97年度偵緝字第169 號卷
    第31頁）。又，甲○○經送台北市聯合醫院忠孝院區診療結
    果，左前額腫（2X2 公分）、枕部頭皮腫與擦傷（3 X3 公
    分）、左腰部瘀擦傷（4X4 公分、2X2 公分），此有驗傷診
    斷書存卷可查。足認證人甲○○所述被告有事實欄所述毆打
    行為致其受傷一節，應可採信。
  (二)至於被告雖以前情置辯，惟查：
    1.證人甲○○於本案發生前，並無精神疾病就醫紀錄，且經
      本院送請台北市立聯合醫院精神科鑑定結果，甲○○亦無
      被告所稱罹患精神疾病，此有台北市立聯合醫院精神科製
      作之精神鑑定報告書在卷可證。
    2.被告於檢察官初次訊問時稱「我媽媽叫我下去買醬油，我
      在洗地，地上很濕，所以我沒馬上去買，我媽媽生氣自己
      去買，回來就滑倒，送她去醫院，她生氣就說我打他」云
      云（見97年度偵緝字第169 號卷第18頁）；於本院訊問時
      又稱「醬油是我去買，不是我母親，回來後她就滑倒了，
      我打電話問我乾爹，她說我母親在醫院」云云（見本院97
      年度聲羈字第45號卷第5 頁）；所述反覆不一顯見情虛，
      難以採信。
  (三)至於證人甲○○另指稱被告除前述毆打行為外，復以菜刀劈
    砍伊一節，經查：
    1.關於被告究竟如何以菜刀劈砍？證人甲○○於警詢時稱「
      當時我鄰居按門鈴向我反應我兒子乙○○在樓下刮傷別人
      的車子，希望他現在能出面解決，後來我就問他有無此事
      ，他就不講話，我就向鄰居道歉，鄰居關門後我兒子就衝
      進廚房拿菜刀向我砍來，砍二次我閃過，他菜刀砍進飯桌
      無法拔起」云云（見96年度偵字第12748 號卷第6 頁）；
      於偵查中則稱「鄰居罵完後就下樓去，我兒子就把門關起
      來抓我的頭去撞客廳的牆壁，我倒在地上，他就去廚房拿
      菜刀，右手持刀走回客廳，當時我已經站起來來了，他就
      用刀砍向我右側頸部，我閃過他沒砍到，然後又用右手拳
      頭打我左邊太陽穴，我倒地又用腳踢我，我就邊被踢爬到
      廚房，他還繼續踢我，我站起來求他不要打我又喊救命鄰
      居聽到後報警，他還是用刀砍我，我閃開他沒砍到，刀子
      砍到飯桌無法拔起」（見同卷第22頁）；於本院審理時行
      交互詰問，檢察官行主詰問時證人甲○○稱被告「去廚房
      拿刀子押我脖子，他一手捏我脖子，一手拿刀抵著我的脖
      子，說要殺我，就持刀他從上往下朝桌子一劈，我一閃，
      他沒有真的要劈我，刀子就劈到桌子，後來我搶到菜刀，
      他之後就開始用腳踢我」（見本院卷第57頁）、「他沒有
      砍我身體，只是拿刀抵住我的脖子，我當時被打得頭昏腦
      脹，我之前於警詢的陳述有誤，我沒有說砍兩刀，被告確
      實有拿刀子，像是準備要砍我，結果拿刀子抵住我的脖子
      ，之後持刀從上往下劈，我一閃，所以他沒有劈到。被告
      右手持刀，左手抵著我的脖子，當時我要往前準備要躲，
      被告右手持菜刀刀鋒有碰到我的脖子，我的脖子因此而割
      傷。」云云（見本院卷第58頁）於反詰問辯護人詢問「被
      告刀子砍下來時，砍到桌子而卡在桌子上，刀子是否可以
      拿出來？」證人稱「不行」，辯護人問「剛才為何陳述你
      有搶到菜刀？」證人又稱「我沒有去拔菜刀。」（見本院
      卷第60頁），前後所述反覆不一，且證人甲○○雖稱被告
      持菜刀抵住其脖子致其脖子受傷云云，然依前述診斷證明
      書之記載，證人甲○○頸肩部並未受傷。是以，證人甲○
      ○此部分所述顯有瑕疵，且與診斷證明書所載傷勢不符，
      實難採信。
    2.再者，本件並無證據足以佐證證人所述被告持菜刀劈砍伊
      ，用力之猛菜刀砍入餐桌無法拔起。而證人甲○○提供之
      家具、冰箱、流理台等遭刀械破壞之照片，據證人甲○○
      稱「是我於本件發生跑到1 樓後，被告在家裡揮砍造成的
      」（見本院卷第64頁），均不足以佐證被告於前述時地毆
      傷證人甲○○時，另有持菜刀劈砍甲○○之舉。故本院並
      未採信證人甲○○所述被告持刀劈砍或以刀抵住其脖子成
      傷之證詞。
  (四)按殺人與傷害之區別，以有無殺意為斷，審理事實之法院，
    應就案內一切證據，詳查審認，視其犯罪之動機、殺傷之次
    數、所殺傷部位、傷勢程度、犯後態度等綜合判斷，俾為認
    定（最高法院85年度台上字第5611號判決參照）；又殺人與
    傷害之區別，應以有無殺意為斷，即行為人於下手時有無決
    意取被害人生命為準，至於被害人受傷處是否致命部位，及
    傷痕多寡、輕重為何等，亦僅得供審判者心證之參考，究不
    能據為絕對之標準（最高法院19年上字第718 號判例意旨、
    93 年 度台上字第618 號判決意旨、90年度台上字第1897號
    判決意旨參照）。因此，行為人於行為當時，主觀上是否有
    殺人之故意，除應斟酌其使用之兇器種類、攻擊之部位、行
    為時之態度、表示外，尚應深入觀察行為人與被害人之關係
    、衝突之起因、行為當時所受之剌激、下手力量之輕重，被
    害人受傷之情形及行為事後之態度等各項因素綜合予以研析
    。是所應審究者，乃被告為上開行為時之主觀犯意為何，並
    有藉其行為時之客觀情況予以探究之必要。查被告與被害人
    甲○○係母子關係，本案係肇因於被告遭被害人質問而心生
    不滿，二人並無深仇大恨，且被告係以徒手毆打、腳踹被害
    人及拉扯被害人撞牆，被害人甲○○所受傷害為左前額腫（
    2X 2公分）、枕部頭皮腫與擦傷（3 X3公分）、左腰部瘀擦
    傷（4X4 公分、2X2 公分），足認被告毆打被害人甲○○之
    際，應僅係基於普通傷害故意而為，並無殺害甲○○之犯意
    。
  (五)綜上所述，被告辯稱其母乃因地滑跌倒受傷及其母有精神疾
    病虛捏其犯罪事實一節，核均係卸責之詞難以採信。被告傷
    害直系血親尊親屬之犯行，洵堪認定，應予依法論科。
三、按家庭暴力防治法所稱家庭暴力，係指家庭成員間實施身體
    或精神上不法侵害之行為；所稱家庭暴力罪，係指家庭成員
    間故意實施家庭暴力行為而成立其他法律所規定之犯罪，家
    庭暴力防治法第2 條第1 項、第2 項分別定有明文。查被告
    傷害告訴人即其母甲○○之行為，乃對直系血親尊親屬犯刑
    法第277 條第1 項之傷害罪，應依刑法第280 條之規定，加
    重其刑，且被告所為亦屬於對家庭成員間實施身體上不法侵
    害之行為，自該當家庭暴力防治法所稱之家庭暴力罪，惟家
    庭暴力防治法對於家庭暴力罪並無科處刑罰之規定，爰依刑
    法傷害罪之規定予以論罪科刑。本院認被告係基於傷害犯意
    而為，並無殺人之故意，公訴人認應論以殺人未遂罪容有未
    洽，起訴法條應予變更。又，被告平日雖有吸食強力膠之惡
    習，惟其堅稱當天並未吸食強力膠（見本院卷第104 頁），
    且本院為求慎重，送請台北市聯合醫院精神科鑑定結果，認
    被告行為時對於外界事務之知覺理會與判斷作用，以及自由
    決定意思之能力，並未較普通人之平均程度顯然減退，犯案
    精神狀態並未達心神喪失之程度，亦未達精神耗弱之程度，
    此有該院精神鑑定報告書存卷可參（見本院卷第87- 98頁）
    ，附此說明。被告曾於94年間，因毒品案件，經本院判處有
    期徒刑4 月確定，於95年3 月27日執行完畢，此有台灣高等
    法院被告前案紀錄表在卷可稽，其於有期徒刑執行完畢5 年
    內，故意再犯本件有期徒刑以上之罪，應論以累犯，並依法
    遞加重其刑。爰審酌被告不顧母親養育恩情，率爾對於誼屬
    至親之家庭成員為此傷害行為，已為傳統家庭倫理及社會善
    良風俗所難容，且被告於事後並未取得告訴人諒解，猶一再
    飾詞狡辯，態度亦無可取，及其犯罪目的、手段、所生危害
    、智識程度等一切情狀，量處如主文所示之刑。
據上論斷，應依刑事訴訟法第299 條第1 項前段、第300 條，刑
法第277 條第1 項、第280 條、第47條第1 項，刑法施行法第1
條之1 ，判決如主文。
本案經檢察官余秉甄到庭執行職務
中    華    民    國    97    年    6     月    30    日
                  刑事第四庭審判長法  官 趙文卿
                                  法  官 高雅敏
                                  法  官 洪慕芳
以上正本證明與原本無異。
如不服本判決，應於收受送達後10日內向本院提出上訴書狀，其
未敘述上訴理由者，應於上訴期間屆滿後20日內向本院補提理由
書狀（均須按他造當事人之人數附繕本）。
                                  書記官  林靜枝
中    華    民    國    97    年    6     月    30    日
中華民國刑法第277 條第1 項（普通傷害罪）：
  傷害人之身體或健康者，處3 年以下有期徒刑、拘役或1 千元
  以下罰金。
中華民國刑法第280 條（傷害直系血親尊親屬罪）：
  對於直系血親尊親屬，犯第277 條或第278 條之罪者，加重其
  刑至二分之一。


司法院資訊處製作；財團法人民間司法改革基金會備份。
